【裁判字號】    99,聲再,404
【裁判日期】    991012
【裁判案由】    背信
【裁判全文】
臺灣高等法院刑事裁定                 99年度聲再字第404號
再審聲請人
即受判決人  甲○○
上列受判決人因背信案件，對於本院97年度上易字第955 號，中
華民國99年4月8日第二審確定判決（原審案號：臺灣臺北地方法
院95年度重易字第7號），聲請再審，本院裁定如下：
    主  文
再審之聲請駁回。
    理  由
一、聲請意旨略以：原確定判決以聲請人犯原確定判決事實欄所
    載之犯行，無非以共同被告莊國雄之陳述，認定聲請人明知
    張朝翔資金短絀，企業經營已現窘態，猶執意濫用董事長之
    核貸權限指示承作，並指示莊國雄轉知臺北分行負責簽報，
    且要求莊國雄配合加開臨時授信投資審議委員會（下稱授審
    會）審議，聲請人辯稱客觀上無任何違背任務之行為，主觀
    上無為第三人不法所有之意圖云云，係事後卸責之詞，遂認
    定聲請人觸犯刑法第342 條之背信罪。惟查，依下聲請人主
    張之證據，為審判時未經注意之證據，足以證明原確定判決
    所認定之事實係屬錯誤，茲分述理由如下：
  (一)依再證1之「交通銀行授信投資審議委員會設置準則」第1條
    、第2條、第6條規定；並參第 3條規定授審會之委員，係由
    副總經理、企劃部經理、業務部經理、授信部經理、投資部
    經理、國外部經理、儲蓄部經理、徵信處處長、技術處處長
    、其他總經理指派之人員兼任，並由主管業務之副總經理擔
    任召集人，其成員為經理、處長等人員，係以其高度之專業
    為本授信案資料之整體分析及擔保品評價，並修正授信條件
    後，將未載有不同意見之本授信案報核表送常董會核定。而
    常董會並無授信投資案件審議專業人員之編制，需依賴授審
    會之審議結果而為核定，此由原審證人鄭濟世供稱: 「就授
    信案審議，常務董事就授信案並不會作實質審查。」、再證
    5之兆豐國際商業銀行98年4月7日（98）兆銀總法金字第213
    4 號函：「說明三、授信條件之研擬，均需依據銀行各項授
    信法規辦理，董事長個人對授信條件無決定之權限。」亦可
    證明。故本授信案是否違反授信原則，並非聲請人得以審查
    確認，而聲請人係依未載有不同意見之本授信案報核表同意
    通過本授信案，足認聲請人係因本授信案確已經授審會審核
    後修正授信條件通過，始確信程序已完備，並已確保授信。
    是依再證 1之「交通銀行授信投資審議委員會設置準則」，
    足以認定本授信案是否合乎授信原則係為授審會職掌之事項
    ，聲請人依授審會未載有不同意見之本授信案報核表，同意
    通過本授信案，並無任何刑法第 342條違背任務之行為，顯
    然可認為足以動搖原有罪確定判決，為聲請人無罪之判決，
    而為再審之原因。
  (二)依再證 2之「交通銀行辦理徵信調查作業準則」第2條、第3
    條規定，可知授信業務之徵信調查作業為徵信處或業務單位
    之任務，並非董事長之任務及權限；依再證 3之「交通銀行
    授信業務授權準則」第5條、第9條、第11條規定，可知授信
    業務之作業為授信主管或由授權層級人員負責，並非董事長
    之任務及權限。故縱認本件授信案授信業務之作業有違反該
    等規定，聲請人亦不該當刑法第 342條之「為他人處理「事
    務」」而為「違背其「任務』之行為」。然而，原審確定判
    決卻謂: 「本件授信案確係甲○○指示交由臺北分行承辦已
    如前述，並違反徵信作業程序。」云云（參判決書第33頁第
    9 行以下），縱認定徵信作業有違失，但本件授信案徵信調
    查作業、授信業務之作業均非聲請人之任務及權限，足認聲
    請人並無任何刑法第 342條違背任務之行為，顯然可認為足
    以動搖原有罪確定判決，為聲請人無罪之判決，而為再審之
    原因。
  (三)聲請人身為董事長之職權，係依再證 4之交通銀行股份有限
    公司章程第32條第 2項：「本行董事長代表全行，為常務董
    事會、董事會及股東會之主席。」、第33條第 1項: 「董事
    會議、常務董事會議由董事長召集之，並得通知常駐監察人
    列席。」、第33條第 2項: 「董事會決議除公司法另有規定
    外，應由董事過半數出席，出席董事過半數之同意行之。」
    等之規定，再參諸交通銀行授信案件授權額度表（再證 7）
    ，該表乃就總經理、副總經理、總管理處經理、副理、一至
    三等分行之經理及副理等分別訂定其授信額度核定權限，並
    未授予董事長任何單獨核定授信額度之權限。而超過總經理
    核貸權限者，依前開再證 3之「交通銀行授信業務授權準則
    」第9條第1項規定，須先交授審會審議，再經常董會核定，
    足認聲請人並無單獨決定核貸與否之權限。另依再證 5之兆
    豐國際商業銀行98年4月7日（98）兆銀總法金字第2134號函
    ：「說明三、授信條件之研擬，均需依據銀行各項授信法規
    辦理，董事長個人對授信條件無決定之權限。」，已說明前
    交通銀行所有授信案相關條件之研判、擬議、提付審議，均
    應依據銀行各項授信法規辦理，董事長並非該各項授信法規
    所規定之承辦人員或應辦人員。故聲請人就常董會審議本授
    信案前，並無任何「受委任處理之事務」，在提付常董會審
    議時，聲請人僅為主席，依照多數決議結果宣布是否准貸，
    不得違反常董會之決議。足認定原審確定判決並未就本案聲
    請人之「受委任處理事務之範圍」為具體說明，僅空泛以公
    司法第192條第 4項及民法第535條之規定率予認定，以及聲
    請人並無單獨決定核貸與否之權限，自無濫用董事長之核貸
    權限指示承作本授信案之可能，聲請人並無任何刑法第 342
    條違背任務之行為，顯然可認為足以動搖原有罪確定判決，
    為聲請人無罪之判決，而為再審之原因。
  (四)授審會就本授信案二筆貸款之修正意見為，縮短貸款期限、
    增提擔保品股票之數量、增加保證人，尤其交通銀行得於國
    產汽車股份有限公司（下稱國產汽車公司）股票價格低於新
    台幣52元，應增加擔保品，若低於42元，則無須通知設質人
    ，逕為斷頭處分。可見授審會已藉風險建構程序確認、分析
    、量化、減輕與分散風險，並決定交通銀行自行承擔的風險
    後，認定本授信案係具有可貸性。另本授信案係為足額擔保
    ，此亦經原審確定判決所認定（參判決書第35頁第15行至第
    16行），則授審會就擔保品價格之評估、設算是否合理，應
    為本件之重點。按民國87年下半年為臺灣受東亞金融風暴衝
    擊之時期，亦即87年7 月以後半年為臺灣經濟嚴重衰退期，
    有多數大企業倒閉。而87年10月27日授審會審議時，本授信
    案擔保品國產汽車公司股票以開盤價計算每股為58元，惟在
    87年11月3日股票劇降，直到同年月9日劇降為39.8元，並於
    同年月16日降到每股30元，係因全球性金融危機影響所造成
    ，此從其他各銀行亦因全球性金融危機影響而有鉅額呆帳亦
    可證明（參再證 6），若鉅額呆帳之產生，皆因銀行人員違
    背任務所致，則再證6所列銀行之人員是否皆可以刑法第342
    條背信罪相繩？實與常理不合。故授審會係因無法事前預測
    金融危機對臺灣信用循環的衝擊，以致擔保品之價值變化過
    劇而使交通銀行遭受巨大損失，並非授審會未依規定審議所
    致，其對本授信案之審議應無任何違背任務之處。原審確定
    判決，完全忽視授審會已依規定修正授信條件，確保債權，
    本案授信案僅是授審會信用決策之失準，無法正確預測金融
    風暴之影響，始致遭受重大損失，並無任何刑法第342 條違
    背任務之行為，顯然可認為足以動搖原有罪確定判決，為聲
    請人無罪之判決，而為再審之原因。
  (五)綜上事證，本案確有諸多顯然可認為足以動搖原有罪確定判
    決之新證據，為發現真實，避免冤抑，乃依刑事訴訟法第42
    0第1項第 6款規定請求鈞院准開始再審程序，並調卷查明真
    相，以維人權云云。
二、按因發現確實之新證據，足認受有罪判決之人應受無罪、免
    訴、免刑或輕於原判決所認罪名之判決者，得聲請再審，刑
    事訴訟法第420條第 1項第6款訂有明文，惟所謂「發現確實
    之新證據」，係指該證據於事實審法院判決前業已存在，為
    法院、當事人所不知，不及調查斟酌，至其後始行發現，且
    就證據本身形式觀察，固不以絕對不須經過調查程序為條件
    ，但必須顯然可認為足以動搖原有罪確定判決，而為受判決
    人無罪、免訴、免刑或輕於原判決所認罪名之判決者為限。
    亦即該「新證據」須可認為確實具有足以動搖原確定判決，
    而對受判決人為更有利判決之「確實性」外，尚須具備該證
    據係在事實審法院於判決前已存在，因未經發現，不及調查
    斟酌，或審判時未經注意，至其後始行發現之「嶄新性」特
    質，二者均屬不可或缺，倘若未具備上開「確實性」與「嶄
    新性」二種聲請再審新證據之特性，即不能據為聲請再審之
    原因（最高法院97年度台抗字第345號、97年度台抗字第245
    號裁定意旨參照）。
三、經查：本件聲請再審意旨無非以交通銀行授信投資審議委員
    會設置準則（再證1）、交通銀行辦理徵信調查作業準則（
    再證2）、交通銀行授信業務授權準則（再證3）、87年9 月
    股東會修正通過之交通銀行股份有限公司章程（再證 4）、
    兆豐國際商業銀行98年4月7日（98）兆銀總法金字第2134號
    函（再證5）、各銀行依金管會規定揭露呆帳表（再證6）、
    交通銀行授信案件授權額度表（再證 7）為據，主張本案系
    爭授信案徵信調查作業、授信業務之作業等，均非聲請人之
    任務及權限，董事長並非各項授信法規所規定之承辦人員或
    應辦人員，無單獨決定核貸與否之權限，自無濫用董事長之
    核貸權限指示承作本授信案之可能，以及本件授信案僅是授
    審會信用決策之失準，無法正確預測金融風暴之影響，始致
    遭受重大損失，聲請人並無任何刑法第342 條違背任務之行
    為云云。惟查：本件再審聲請人甲○○擔任交通銀行董事長
    ，為刑法第342條第1項所定「為他人處理事務」之人，業經
    原確定判決法院於判決理由中說明：「被告甲○○自87年 7
    月16日起至90年7 月15日止，擔任交通銀行董事長，對內為
    股東會、董事會及常董會主席，參與大額授信案件之審核及
    決議，對外代表交通銀行……，為被告等自陳在卷，並有交
    通銀行94年1 月31日人字第9458600100號函檢送之被告甲○
    ○、趙謙、劉來富等人歷任職務資料表在卷可稽（見臺灣
    臺北地方法院檢察署92年度偵字第12915號偵查卷(四)第8頁至
    第9 頁）。是被告甲○○、趙謙、劉來富均係受交通銀行
    全體股東之委任，為依據交通銀行所規定之相關徵信、授信
    準則辦理對客戶授信及資金供給業務之人員，均屬刑法第34
    2條第1項所定「為他人處理事務」之人，首堪認定。」（見
    原確定判決第15頁至第16頁）。原確定判決並依交通銀行87
    年7月22日第1019次常董會第7次核定修正之「交通銀行辦理
    徵信調查作業準則」、交通銀行同年8月4日第156 次董事會
    修訂之「交通銀行授信業務授權準則」、交通銀行同年月19
    日第1039次常董會修訂「交通銀行授信案件授權額度表」等
    規定，認定交通銀行各級授信主管授權額度之劃分標準；復
    以禾豐集團執行長張朝翔於一審審理時之證述、國產汽車公
    司主計處處長林有德於一審審理時之證述、交通銀行授審會
    主席莊國雄於一審審理時之證述、交通銀行企劃部副經理授
    審會執行秘書任子平於一審審理時之證述等，認定甲○○於
    87年10月26日上午，在交通銀行總行，召集同案被告趙謙
    、莊國雄等人開會，指示莊國雄轉知與豐禾公司、磊鉅公司
    往來之臺北分行，於隔日（即同年月27日）將相關貸款資料
    送至總行，且要求莊國雄於同年月27日上午加開臨時授審會
    予以審議，俾將該貸款案排入同日下午第1044次常董會議決
    。被告趙謙、莊國雄明知該貸款案時程倉促，顯為配合張
    朝翔資金周轉支應之時程，以圖張朝翔不法之利益，仍未加
    質疑，莊國雄旋即於同年月26日上午撥打電話予劉文，轉
    知其配合辦理豐禾公司、磊鉅公司貸款案之簽報，莊國雄另
    於同日中午撥打電話指示授審會執行秘書任子平，於同年月
    27日加開第1982次授審會以審議豐禾公司、磊鉅公司之貸款
    案等情。此外，並於判決理由中詳細說明交通銀行臺北分行
    依指示配合於87年10月26日連夜加班趕製報核表、87年10月
    27日上午9 時許所召開之第1982次授審會、同日下午召開之
    第1044次常董會開會之情形、交通銀行臺北分行辦理簽約、
    對保、撥款，及豐禾公司、磊鉅公司需款甚急之情、同案被
    告劉來富於豐禾公司及磊鉅公司之授信案撥款後，指示楊蓁
    東等人事後始補辦該授信案徵信報告，以及豐禾公司、磊鉅
    公司貸款後，其公司財務狀況惡化，雖依借款當時國產汽車
    公司股票之市值，本案授信案係足額擔保，然在借款戶資金
    用途不明、還款來源不清，內部保障不足，授信風險不低之
    情況下，完全忽視授信原則，執意放款，完全無法確保其債
    權，造成交通銀行高達八億餘元之呆帳損失等情，堪以認定
    本案交通銀行臺北分行貸款予豐禾公司及磊鉅公司，其授信
    過程，確有違反「交通銀行辦理徵信調查作業準則」、「交
    通銀行授信業務授權準則」相關規定，且其核貸及撥款過程
    時間倉促，有違常例，被告甲○○係濫用董事長之核貸權限
    指示承作，並指示莊國雄轉知臺北分行負責簽報，且要求莊
    國雄配合加開臨時授審會審議，顯係為張朝翔不法利益之意
    圖，而為違背任務之行為。所為論述俱有卷內資料可憑，且
    無違於經驗法則及論理法則。聲請再審意旨提出之所謂「新
    證據」，胥經原確定判決加以斟酌審認，並說明其採認及不
    採認之理由；要非事實審法院判決前業已存在，為法院、當
    事人所不知，形式上觀之，亦不足以動搖原有罪確定判決，
    而應為無罪、免訴、免刑或輕於原判決罪名，與刑事訴訟法
    第420 條第1項第6款新證據之「嶄新性」、「確實性」要件
    不符。
四、綜上，本件聲請再審意旨所指各節，乃就原審採證認事職權
    之適法行使及原確定判決已說明之事項，徒憑己見，再事爭
    執，難認與刑事訴訟法第420 條第1項第6款「發現確實之新
    證據」之要件相符，本件再審之聲請為無理由，應予駁回。
據上論結，應依刑事訴訟法第434條第1 項，裁定如主文。
中    華    民    國    99    年    10    月    12    日
                     刑事第十二庭  審判長法  官  蔡永昌
                                         法  官  蘇隆惠
                                         法  官  蔡新毅
以上正本證明與原本無異。
如不服本裁定，應於收受送達後五日內向本院提出抗告狀。
                                         書記官  賴立旻
中    華    民    國    99    年    10    月    12    日

司法院資訊處製作；財團法人民間司法改革基金會備份。
